【裁判字號】    92,判,596
【裁判日期】    920522
【裁判案由】    營利事業所得稅
【裁判全文】
最  高  行  政  法  院  判  決                    九十二年度判字第五九六號
    上  訴  人  金鼎綜合證券股份有限公司
    代  表  人  乙○○
                              （送達代收人  幸大智律師
    訴訟代理人  蔡朝安律師
    被 上訴 人  財政部臺北市國稅局
    代  表  人  甲○○
右當事人間因營利事業所得稅事件，上訴人對於中華民國九十一年四月十八日臺北高
等行政法院九十年度訴字第四七六四號判決，提起上訴。本院判決如左：
    主  文
原判決廢棄。
訴願決定及原處分（復查決定）均撤銷。
第一審及上訴審訴訟費用均由被上訴人負擔。
    理  由
壹、本件上訴人主張：原審判決有行政訴訟法第二百四十三條第一項判決不適用法規
    或適用不當之違法：（一）所得稅法第八十九條第一項第二款之適用不當之違法
    ：按利息之扣繳義務人為機關，利息之納稅義務人為取得者為所得稅法第八十九
    條第一項第二款所明定。取得利息之納稅義務人，因受扣繳義務人扣繳利息所得
    後，納稅義務人得憑扣繳憑單扣抵應納稅額，為所得稅法第七十一條所明定。系
    爭事實，上訴人確已取得由公債發行機構即中央銀行（以下簡稱「付息機構」）
    所支付之債券利息收入所得，而因取得利息收入之所得者為上訴人，因此付息機
    構亦已依前揭所得稅法第七十一條之規定扣取上訴人之稅款，為原審所不爭之事
    實。基於如上客觀之事實，本於實質所得課稅原則，上訴人既以取得由付息機構
    給付之公債利息，自應就付息機構所扣取之扣繳稅款全數，亨有扣抵稅額之權利
    ，要屬灼然。至於，上訴人未依法申報利息收入，實係因財政部七十五年七月十
    六日台財稅第七五四一四一六號函釋之不當，要非可歸責於被上訴人。退步言之
    ，上訴人未申報利息收入之全數，亦僅生上訴人違反申報義務而已，然因就利息
    收入之客觀事實顯示，上訴人已取得公債利息收入之全數，以實質所得課稅原則
    所確立之經濟實質觀點，上訴人就受扣取之扣繳稅額，當享有全數之扣抵權。是
    原審未察此一客觀呈現之事實，逕予駁回上訴人之訴，自有行政訴訟法第二百四
    十三條適用法規不當之違法。（二）原審判決不適用所得稅法第十四條第七類第
    三款之違法：以公債債券之利息而論，利息在未屆清償期前，僅是基本權之利息
    ，是隨同原本債權存在而未現實發生之抽象債權。反之，已屆清償期而具體發生
    ，且與原本債權分離之利息債權，為獨立請求之客體者為支分權之利息。就債券
    實務而論，只有到期之債券，本於占有之事實，始取得支分權之利息。以本案而
    論，本於占有之事實，上訴人取得債券利息之收入並繳納稅款，於斯時因有繳稅
    之行為同時始發生稅額扣抵之權利。原審雖認定前手有申報取得利息收入，然該
    帳列之『應收利息』係建築在誤用法律概念，實際上並非法律概念或商業概念之
    『利息』。前手間之債權移轉行為，核屬買賣契約關係，於前手間實際交易之意
    思及內容觀察，並無法律概念所稱之法定『孳息』之『利息』概念存在，前手間
    之交易關係應以所得稅法第十四條第七類第三款之財產交易所得為應核課適用之
    法律基礎，於認定上訴人之可扣抵稅額，因前手間之交易核屬財產交易所得，上
    訴人與前手間應依所得稅法第十四條第七類第三款之規定認定系爭債券之債權交
    易行為係屬財產交易所得，並不存在前手『利息』之概念，應依實際上訴人所收
    取自付息機構之利息收入，以實質所得課稅之原則，作為認定扣繳稅額抵繳之範
    圍。就本案事實而論，原審認定扣抵權不存在之理由，其法律論證架構尚無法符
    合法律體系所建立之價值判斷。（三）違反信賴保護原則：綜上所言，以客觀事
    實論證，上訴人雖已取得付息機構之利息，然未申報全數之利息所得，係因被上
    訴人之函釋所示之結果，本於信賴被上訴人之函釋及上訴人確實收取全數之利息
    收入，雖上訴人未申報全數之利息收入，確係因信賴被上訴人之函釋及長久以來
    被上訴人不作為之客觀狀態，依法應依行政程序法第八條之規定，以原審法院違
    反信賴保護原則，廢棄原審判決，改判決撤銷原處分、訴願決定，或發回台北高
    等行政法院更為審理等語。
貳、被上訴人則以：一、按「對於高等行政法院判決之上訴，非以其違背法令為理由
    ，不得為之。」及「判決不適用法規或適用不當者，為違背法令。」分別為行政
    訴訟法第二百四十二條及第二百四十三條第一項所明定。又「對原判決所持法律
    上之見解有所爭執申辯，尚難謂為適用法規顯有錯誤。」及「行政訴訟法第二十
    四條規定，有民事訴訟法第四百九十六條所列各款情形之一者，當事人對本院判
    決，固得提起再審之訴，惟民事訴訟法第四百九十六條第一款所謂『適用法規顯
    有錯誤』係指原判決所適用之法規與該案應適用之現行法規相違背，或與解釋判
    例有所牴觸者而言，至於法律上見解之歧異，再審原告對之縱有爭執，要難認為
    適用法規錯誤，而據為再審之理由。」亦經鈞院分別著有六十一年裁字第一五三
    號及六十二年判字第六一○號判例可資參照。二、經查，本案之爭點在於扣繳憑
    單之利息所得人，得否將前手息扣繳稅額申報抵稅或退稅？有關本部分，前經原
    審判決略以：（一）按所得稅法第七條第四項、第八十九條第一項第二款、第七
    十一條、第一百條前段之規定可知，得為扣繳稅額抵繳應納稅款之對象為應將利
    息所得申報、繳納所得稅，為承擔納稅義務者為限；反之，如未申報利息所得，
    而未繳納利息所得稅者，則無扣繳稅額抵繳應納稅款之適用，此為當然之解釋。
    至於第三人取得利息所得部分，是否得抵繳應納稅款，核與納稅義務人無關，縱
    令事實上係由納稅義務人代繳稅款，並不能因此變更公法上納稅義務之主體。是
    該項利息所得之扣繳稅款，僅能由該之第三人依法抵繳之，其代繳稅款之納稅義
    務人，自無以自己名義請求抵繳稅款之權利。（二）次按財政部為簡化稽徵作業
    及扣繳手續，以六十四年九月四日台財稅第三六四四○號函釋規定，就中央政府
    建設公債甲種債票利息，改以付息時之債票持有人就全部利息一次扣繳所得稅，
    與所得稅法第八十八條、第八十九條、第九十二條規定不牴觸，可以採用。（三
    ）再按財政部七十五年七月十六日台財稅第七五四一四一六號函釋可知，前手息
    所得者如為營利事業者，應按其持有債券期間，計算利息所得課徵營利事業所得
    稅；惟前手息所得者如為個人者，因前手個人既未設帳又無扣繳憑單歸課資料，
    其不列入綜合所得稅結算申報，稽徵機關亦未予核課其綜合所得稅；營利事業如
    係債券利息兌領人，僅按其持有債券期間，計算利息所得課徵營利事業所得稅，
    依前開所得稅法規定，亦僅就申報利息所得範圍內之扣繳稅額抵繳應納稅款，其
    未持有債券期間之其餘利息（即前手息），認非屬該營利事業之利息所得，毋庸
    申報，不課徵營利事業所得稅，因此而生之前手息扣繳稅款，自不在扣繳稅額抵
    繳應納稅款之列。（四）本件上訴人八十三年度營利事業所得稅，申報各類收益
    扣繳稅款，於「各類收益扣繳稅款與申報金額調節表」將「公債前手息」，自扣
    繳憑單給付總額中扣除，僅申報其持有期間之利息收入，但卻申報含前手息扣繳
    稅額在內之尚未抵繳之扣繳稅額五八、四五五、一四三元，嗣更正為四六、一四
    九、一七○元。揆諸上開規定與說明，本件上訴人既將公債前手息扣除，未申報
    為收入，即不得將因此而生之前手息扣繳稅額抵繳應納稅額，則上訴人將之列入
    抵繳，於法即有未合，乃予駁回其訴。三、揆之原判決理由所引：行為時所得稅
    法第七條第四項、第八十九條第一項第二款、第七十一條、第一百條前段、財政
    部六十四年九月四日台財稅第三六四四○號函與財政部七十五年七月十六日台財
    稅第七五四一四一六號函釋等規定，並無適用法規不當情事，茲上訴人對之縱有
    爭執，依前揭判例，要難謂為適用法規錯誤或不當，是本案應無行政訴訟法第二
    百四十三條第一項所指判決違背法令情事，自無同法第二百四十二條規定，提起
    上訴之要件等語，資為抗辯。
參、原判決，以：(一)按「本法稱納稅義務人，係指依本法規定，應申報或繳納所得稅
    之人。」「前條各類所得稅款，其扣繳義務人及納稅義務人如左︰一．．．二薪
    資、利息．．．；納稅義務人為取得所得者。」「納稅義務人應於每年二月二十
    日起至三月底止，填具結算申報書，向該管稽徵機關，申報其上一年度內構成綜
    合所得總額或營利事業收入總額之項目及數額，以及有關減免、扣除之事實，並
    應依其全年應納稅額減除暫繳稅額、尚未抵繳之扣繳稅額可扣抵稅額，計算其應
    納之結算稅額，於申報前自行繳納。」「納稅義務人每年結算申報所得額經核定
    後，稽徵機關應就納稅義務人全年應納稅額，減除暫繳稅額、未抵繳之扣繳稅額
    、可扣抵稅額及申報自行繳納稅額後之餘額，填發繳款書，通知納稅義務人繳納
    。但．．．」所得稅法第七條第四項、第八十九條第一項第二款、第七十一條、
    第一百條前段分別定有明文。因此，有取得利息所得者，即為納稅義務人，應主
    動申報利息所得，如符合扣繳稅額抵繳應納稅款之規定者，即可抵繳稅款，不以
    是否取得扣繳憑單為要件。則所得稅法有關利息所得，得以扣繳稅額抵繳應納稅
    款者，係以依所得稅法規定，應申報或繳納利息所得稅之「納稅義務人」而言；
    換言之，得為扣繳稅額抵繳應納稅款之對象為應將利息所得申報、繳納所得稅，
    為承擔納稅義務者為限；反之，如未申報利息所得，而未繳納利息所得稅者，則
    無扣繳稅額抵繳應納稅款之適用，此為當然之解釋。至於第三人取得利息所得部
    分，是否得抵繳應納稅款，核與納稅義務人無關，縱令事實上係由納稅義務人代
    繳稅款，並不能因此變更公法上納稅義務之主體。是該項利息所得之扣繳稅款，
    僅能由該第三人依法抵繳之，其代繳稅款之納稅義務人，自無以自己名義請求抵
    繳稅款之權利。(二)次按六十四年五月三十一日公布施行之「中央政府建設公債發
    行條例」第六條規定：「本公債分為甲、乙兩種。甲種公債利息所得，不免繳所
    得稅；乙種公債利息所得，免繳一部或全部所得稅，由財政部審酌發行時全部狀
    況擬訂，報行政院核定。」財政部鑑於過去發行乙種國庫券時，如在一年中有轉
    手多次者，依該部（）台財稅第三八六一九號函釋，係由中央銀行將個別分段
    持有之資料移送財稅資料處理中心，憑以計算各人之所得憑以課稅之情形，增加
    稽徵機關執行之困難，亦無法辦理扣繳。該部為簡化稽徵作業及扣繳手續，遂於
    六十四年九月一日依上開條例發行甲種公債第一期債票十六億時，以六十四年九
    月四日台財稅第三六四四○號函釋：「本債票無論曾否轉讓，均應由付息機構，
    以付息時之持票人為納稅義務人（記名式者為最後記名之人）就全部利息一次扣
    繳所得稅；並根據持票人之身分證明，依法填報扣繳憑單。納稅義務人為中華民
    國居住之個人或營利事業者，應將該項利息所得，依法合併當年度所得申報所得
    稅。」就中央政府建設公債甲種債票利息，改以付息時之債票持有人就全部利息
    一次扣繳所得稅，與所得稅法第八十八條、八十九條、第九十二條規定不牴觸，
    可以採用。(三)再按一般公債、公司債、金融債券等因載有約定之利率，債券持有
    人依民法第六十九條、第七十條規定，對於此項約定利息按權利存續期間之日數
    ，取得其法定孳息。此項利息未獲支付前，如將債券讓售，依同法第二百九十五
    條第一項前段規定，推定其隨同原本移轉於受讓人，債券原持有人因而經由買賣
    價金取得是項利息收益。因此，債券之買賣，如係於該債券之付息日為之，讓售
    價格之認定，尚不生何疑義；若於兩付息日間為之，其買賣價格中實已包括兩部
    分，一為取得債券所支付之對價，另一為未屆付息日該債券法定利息請求權之讓
    與價金。惟由於買賣債券之交易所得停徵，「利息所得」與「證券交易所得」如
    未明確劃分，除將造成原持有人之法定利息收益，將誤為證券交易所得免稅外，
    並將增加債券利息兌領人之利息所得，造成課稅錯誤。財政部乃於七十五年七月
    十六日以台財稅第七五四一四一六號函釋：「營利事業或個人買賣國內發行之公
    債、公司債及金融債券，買受人若為營利事業，可由該事業按債券持有期間，依
    債券之面值及利率計算之『利息收入』，如其係於兩付息日間購入債券並於取息
    前出售者，則以售價減除其購進該債券之價格及依上述計算之利息收入後之餘額
    作為其證券交易損益。買受人若為個人，因個人一般多未設帳，應一律以其兌領
    之利息金額併入其當期綜合所得稅課徵。」闡明營利事業應按實際情形列報利息
    收入，其債券賣出時超過購進價格及利息收入後之餘額為證券交易損益；並附帶
    說明個人因未設帳，應一律以兌領之利息併入其綜合所得稅課稅，符合所得稅法
    課稅公平之原則。因此，所謂債券「前手息」，乃為區分債券利息兌領人所持有
    債券期間申報所得之利息，及非持有（即其前手持有）期間，未申報所得之債券
    利息，而予分野界定之名詞。依上開函釋可知，前手息所得者如為營利事業者，
    應按其持有債券期間，計算利息所得課徵營利事業所得稅；惟前手息所得者如為
    個人者，因前手個人既未設帳又無扣繳憑單歸課資料，其不列入綜合所得稅結算
    申報，稽徵機關亦未予核課其綜合所得稅；營利事業如係債券利息兌領人，僅按
    其持有債券期間，計算利息所得課徵營利事業所得稅，依前開所得稅法規定，亦
    僅就申報利息所得範圍內之扣繳稅額抵繳應納稅款，其未持有債券期間之其餘利
    息（即前手息），認非屬該營利事業之利息所得，毋庸申報，不課徵營利事業所
    得稅，因此而生之前手息扣繳稅款，自不在扣繳稅額抵繳應納稅款之列。(四)本件
    上訴人八十三年度營利事業所得稅申報各類收益扣繳稅款，於「各類收益扣繳稅
    款與申報金額調節表」將「公債前手息」，自扣繳憑單給付總額中扣除，僅申報
    其持有期間之利息收入，但卻申報含前手息扣繳稅額在內之尚未抵繳之扣繳稅額
    五八、四五五、一四三元，嗣更正為四六、一四九、一七○元。【更正前之計算
    式：584,268,191（扣繳憑單總額）減101,959,656（上期應收金額）加 80,575,
    418（本期應收金額）加419,195,774 （其他）等於982,079,727（本期申報收入
    金額）58,455,143（扣繳稅額─購入債券前手利息 (190,393,088 、溢折價攤銷
    (7,507,479)、付息前出售其原有間利息125,777,986、未達起扣點120,224 、免
    稅債券息收入2,945,537、短期票券息收入7,915,654、附買回債券投資利息收入
    80,639,459、融資利息收入399,697,481 ）】。(五)揆諸上開規定與說明，上訴人
    既將公債前手息扣除，未申報為收入，即不得將因此而生之前手息扣繳稅額抵繳
    應納稅額，上訴人將之列入抵繳稅額，於法即有未合等語，據以駁回上訴人在原
    審之訴，固非無見。
肆、本院查「憲法第十九條規定人民有依法律納稅之義務，固係指人民有依據法律所
    定之納稅主體、稅目、稅率、納稅方法及納稅期間等項而負納稅義務之意，然課
    人民以繳納租稅之法律，於適用時，該法律所定之事項若權利義務相關連者，本
    於法律適用之整體性及權利義務之平衡性，當不得任意割裂適用。」業經司法院
    釋字第三八五號解釋在案。又「納稅義務人有左列各類所得者，應由扣繳義務人
    於給付時，依規定之扣繳率或扣繳辦法，扣取稅款，並依第九十二條規定繳納之
    ︰一、．．．二、機關、團體、事業或執行業務者所給付之薪資、利息、．．．
    。」為行為時所得稅法第八十八條所明定。故利息所得者，應由扣繳義務人於給
    付時，扣取稅款，並將所扣稅款向國庫繳納。又依同法第七十一條第一項前段、
    第九十九條及第一百條之規定，扣繳稅款於結算申報時當可用以抵繳應納稅額，
    此為義務與權利相互關連之規定，不容割裂適用。另財政部六十四年九月四日台
    財稅第三六四四○號函釋：「主旨：中央政府建設公債甲種債票之利息，應由付
    息機構於付息時，按照所得稅法第八十八條、第八十九條、第九十二條及各類所
    得扣繳率表等規定，扣繳利息所得稅款，並以付息時債票持有人為納稅義務人，
    向稽徵機關填報扣繳憑單，並依同法第九十四條規定，將扣繳憑單填送納稅義務
    人。說明：二、本債票無論曾否轉讓，均應由付息機構，以付息時之持票人為納
    稅義務人（記名式者為最後記名之人）就全部利息一次扣繳所得稅；並根據持票
    人之身分證明，依法填報扣繳憑單。納稅義務人為中華民國居住之個人或營利事
    業，應將該項利息所得，依法合併當年度所得申報所得稅。」本件上訴人為系爭
    債券付息時之持票人，因上開財政部六十四年九月四日台財稅第三六四四○號函
    釋，遭強制課以系爭全部利息扣繳稅款之義務，既依法律之形式；而於結算申報
    時，被上訴人竟主張上訴人雖被扣繳系爭稅款但非實際納稅義務人，否准扣繳稅
    款抵繳應納稅額之權利，反採經濟之事實。對於同一系爭所得，權利義務相關連
    之事項，而為不同認定，並均以不利於上訴人者為其準據，顯然割裂適用法律，
    揆諸前開司法院第三八五號解釋及說明，即有可議。是財政部六十四年九月四日
    台財稅第三六四四○號函釋，以付息時之債票持有人，不問其持有期間若干，實
    際所得利息若干，竟就全部利息扣繳所得稅，僅考慮稽徵機關作業方便之需要。
    有違所得稅法第八十八條所定扣繳義務人於給付時，按所得扣取稅款之意旨，自
    難遽予適用。被上訴人所舉？本院九十年十月十一日八十九年度訴字第八九三號
    判決雖有不同之見解，惟該判決並未採為判例，自無拘束本案之效力。次查「涉
    及租稅事項之法律，其解釋應本於租稅法律主義之精神，依各該法律之立法目的
    ，衡酌經濟上之意義及實質課稅之公平原則為之。」業經司法院釋字第四二○號
    解釋在案。是租稅法所重視者，應為足以表徵納稅能力之經濟事實，而非僅依其
    外觀之法律行為，故在解釋適用稅法時，所應根據者為經濟事實，不僅止於形式
    上之公平，應就實質上經濟利益之享受者予以課稅，始符實質課稅及公平課稅之
    原則。查系爭債券附條件買回之交易，上訴人形式上出售債券予客戶，並不考慮
    該債券之票面利息及市價，僅協議於一段期間以約定利率（非票面利率）計算之
    本利和，向客戶買回債券，而「債券實體」則交由賣方特約之金融機構代為保管
    ，由該金融機構出具「債券存摺」辦理交割。在法律形式上，雖與一般買（賣）
    斷交易相同，唯一差異在於另有「買回」之約定，此兩造所不爭之事實。故系爭
    債券附條件買回交易究為「融資」或「買賣」行為，自應進一步予以究明。本件
    上訴人如有因融資交易而所賺取票面利率與約定利率間之利息差額，即應核實認
    列利息所得，予以課稅，始符合實質課稅之原則。如認上訴人除持有票券期間之
    利息所得外，尚有因融資交易而賺取票面利率與約定利率間之利息差額，則上訴
    人得主張抵繳之扣繳稅款，自非其持有票券期間之利息而遭扣繳之稅款而已。故
    被上訴人僅就上訴人持有票券期間之利息所得部分被扣繳稅款，准予抵繳營利事
    業所得稅，尚嫌速斷，原判決未能詳查遽予以維持訴願決定及原處分（復查決定
    ），而駁回上訴人在原審之訴，自有違誤。上訴人據以指摘，求為廢棄，非全無
    理由，爰將原判決廢棄，並撤銷訴願決定及原處分（復查決定），由被上訴人參
    酌上述說明另為適法之復查決定。
據上論結，本件上訴為有理由，爰依行政訴訟法第二百五十六條第一項、第二百五十
九條第一款、第九十八條第三項前段，判決如主文。
中    華    民    國    九十二      年      五        月      二十二    日
                    最 高 行 政 法 院  第 三 庭
                                審 判 長 法  官      葉  振  權
                                         法  官      鄭  淑  貞
                                         法  官      吳  錦  龍
                                         法  官      劉  鑫  楨
                                         法  官      吳  明  鴻
右  正  本  證  明  與  原  本  無  異
                                         法院書記官  陳  盛  信
中    華    民    國    九十二      年      五        月    二十二      日


司法院資訊處製作；財團法人民間司法改革基金會備份。
